最　高　行　政　法　院　判　決
　　　　　　　　　　　　　　　　　　 96年度判字第00714號
上　訴　人　甲○○
　　　　　　乙○○
　　　　　　丙○○
被 上訴 人　經濟部
代　表　人　丁○○
上列當事人間因水利法事件，上訴人對於中華民國94年9月22日
臺北高等行政法院93年度訴字第2220號判決，提起上訴，本院判
決如下：
　　主  文
上訴駁回。
上訴審訴訟費用由上訴人負擔。
　　理  由
一、本件被上訴人以上訴人甲○○、乙○○、丙○○等（下稱上
    訴人等）未經申請許可，於92年3月6日在南投縣水里鄉○○
    ○段濁水溪之河川區域內採取土石，違反水利法第78條之1
    第3款規定，依同法第92條之2第7款規定，以92年12月5日經
    授水字第09220249140號、92年12月9日經授水字第09220249
    160號、92年12月5日經授水字第09220249150號處分書分別
    處上訴人等罰鍰新臺幣（下同）各100萬元。上訴人等不服
    ，提起訴願，旋遭駁回，遂提起行政訴訟。
二、上訴人起訴主張：被上訴人對上訴人等課以罰鍰之處分書中
    對於上訴人等係在「河川區域」內採取土石之認定依據付之
    闕如。且經臺灣南投地方法院檢察署（下稱南投地院檢察署
    ）偵結認定，上訴人等採取砂石之位置係在行水區域線之外
    ，並非行水區內。上訴人等確實不是明知未經許可而在本件
    查獲地點採取土石，反而是基於採取土石業經事先許可之合
    理信賴所致，此業經上揭南投地院檢察署偵查屬實在案，並
    無違反水利法第78條之1第3款情事。為此，訴請將訴願決定
    及原處分均撤銷等語。
    被上訴人則以：(一)查上訴人等未經許可採取土石之地點，經
    核對臺灣省政府87年5月1日府建水字第142178號公告之濁水
    溪（含支流清水溪）河川區域（含行水區）第414號河川圖
    籍，確係位於行水區域外河川區域內無誤，非上訴人等所稱
    採取土石地點不在河川區域內，且依水利法第78條之1規定
    ，不因其位於行水區外而不罰。(二)又上訴人等陳述其確實不
    是明知未經許可而在本件查獲地點採取土石，反而是基於採
    取土石業經事先許可之合理信賴所致一節，查上訴人等未經
    許可採取土石之地點，業經水里鄉公所業務承辦人林成嘉當
    場認定係在「水里鄉頂崁村6鄰濁水溪畔排水溝工程」施工
    範圍外無誤，有被上訴人所屬水利署第四河川局92年3月6日
    取締紀錄、現場照片及位置圖可稽。現場經該局派員檢測結
    果，開挖面積約730平方公尺，平均開挖深度約2.3公尺，開
    挖土石數量約1,679立方公尺，有現場位置圖可稽，上訴人
    等於河川區域內未經許可採取土石之違反事實，已甚為明確
    。且上訴人等未經查明採取土石地點是否在系爭工程範圍內
    、系爭工程承包商負責人是否為林良政及石政三，及系爭工
    程是否經水里鄉公所核准開工，即依林良政及石政三指示採
    取土石，顯有過失，依司法院釋字第275號解釋，被上訴人
    依法所為處分，並無不當。有關刑事案件部分，雖為不起訴
    處分，但不影響被上訴人有關行政處分之認定等語，資為抗
    辯。
三、原審斟酌全辯論意旨及調查證據之結果，以：(一)查上訴人等
    未經許可採取土石之地點，業經水里鄉公所業務承辦人林成
    嘉當場認定係在「水里鄉頂崁村6鄰濁水溪畔排水溝工程」
    施工範圍外無誤，有被上訴人所屬水利署第四河川局92年3
    月6日取締紀錄、現場照片及位置圖可稽。再經核對臺灣省
    政府87年5月1日府建水字第142178號公告之濁水溪（含支流
    清水溪）河川區域（含行水區）第414號河川圖籍，以上均
    附於原處分卷可稽，顯見上訴人等未經許可採取土石之地點
    確係位於行水區域外河川區域內無誤，非上訴人等所稱採取
    土石地點不在河川區域內；此外，南投地院檢察署92年度偵
    字第1104號對另案被上訴人林良政等之起訴書亦認定未經許
    可採取土石之地點雖非在行水區內，但係在河川公地上，亦
    有該起訴書附卷可參。上訴人徒引河川管理辦法第6條第1項
    規定，並未舉證未經許可採取土石地點係在河川區外，自不
    可採。另依行為時及裁罰時即92年2月6日公布施行之水利法
    第78條之1規定，不因其位於行水區外而不罰，與修正前水
    利法第78條規定應在行水區採取土石不同，上訴人主張經南
    投地院檢察署偵結認定，上訴人等採取砂石之位置係在行水
    區域線之外，並非行水區內，應屬不罰云云，顯係誤解。另
    現場經第四河川局派員檢測結果，開挖面積約730平方公尺
    ，平均開挖深度約2.3公尺，開挖土石數量約1,679立方公尺
    ，有現場位置圖可稽，上訴人等於河川區域內未經許可採取
    土石之違反事實，已甚明確。(二)按司法院第275號解釋：「
    人民違反法律上之義務而應受行政罰之行為，法律無特別規
    定時，雖不出於故意為必要，仍須以過失為其責任條件。」
    查水利法第78條之1第3款並無明文規定應以故意為限，是以
    該違反行（政）法上義務之行為仍包括過失為責任條件，上
    訴人以水利法第78 條之1第3款之構成要件指明知未經許可
    仍在河川區域內採取或堆置土石之謂云云，顯係誤解。又查
    ，本件違反行政法上義務之行為係：上訴人甲○○僱請上訴
    人乙○○、丙○○前往本件被查獲地點採取及載運土石，則
    上訴人甲○○乃僱用上訴人乙○○、丙○○施行採取土石者
    、上訴人乙○○駕駛挖土機採取、上訴人丙○○駕駛砂石車
    載運，均分別為採取土石之行為人，各自應負有義務查明採
    取土石地點是否在經核准之工程範圍內及採取土石是否經核
    准，按其情節亦能注意，詎上訴人等三人竟疏於注意，未查
    明採取土石地點是否在經核准之工程範圍內及採取土石是否
    經核准，輕率相信與查明義務無關之訴外人石正三所交付之
    水里鄉公所工程契約書（稿）及圖示影本，即在河川區採取
    土石，自有過失。上訴人等上開行為雖經南投地院檢察署92
    年度偵字第1104號不起訴處分，不起訴之理由無非以上訴人
    等三人採取土石係基於信賴訴外人石正三所交付之水里鄉公
    所工程契約書（稿）及圖示影本所致，而上訴人乙○○、丙
    ○○亦同樣係因上訴人甲○○出示上開工程契約及圖示始前
    往施工，乃認定無竊盜不法所有意圖，而為不起訴處分。但
    縱上訴人等三人因相信上開變造之工程契約圖說，無法確實
    證明上訴人等三人有故意違反未經許可採取土石行法上義務
    之行為。惟查：上開經變造之工程契約圖說內僅係附註第4
    點「砂土物禁止運出，應留於土溝旁」遭塗銷而已，此比對
    偵查卷第37、38頁自明，但經變造之工程契約圖說內附註遭
    塗銷，僅會使人誤認砂土物可運出，與本件上訴人等應查明
    採取土石是否經核准之注意義務無關，是以上開變造之工程
    契約圖說並不足以證明上訴人等無過失，上訴人等以此主張
    無過失云云，亦非可採等由，駁回上訴人原審之訴。
四、上訴意旨主張略謂：原判決先記載「……詎上訴人等三人竟
    疏於注意，未查明採取土石地點是否在經核准之工程範圍內
    及採取土石是否經核准，輕率相信與查明義務無關之訴外人
    石正三所交付之水里鄉公所工程契約書（稿）及圖示影本，
    即在河川區採取土石，自有過失」云云，即係認訴外人石正
    三所交付之水里鄉公所工程契約書（稿）及圖示影本，不能
    作為上訴人等三人採取系爭土石之依據；嗣原判決理由復記
    載「惟查：上開經變造之工程契約圖說內僅係附註第4點『
    砂土物禁止運出，應留於土溝旁』遭塗銷而已，此比對偵查
    卷第37、38頁自明，但經變造之工程契約圖說內附註遭塗銷
    ，僅會使人誤認砂土物可運出，與本件上訴人等應查明採取
    土石是否經核准之注意義務無關，是以上開變造之工程契約
    圖說並不足以證明上訴人等無過失，上訴人等以此主張無過
    失云云，亦非可採」云云，顯又認為上訴人等誤信上開水里
    鄉公所工程契約書（稿）及圖示影本所載，將系爭砂土物運
    出，並無可歸責之處。據上所陳，如水里鄉公所工程契約書
    （稿）及圖示影本與上訴人等應查明義務無關者，則不管土
    石可否外運？或土石可否採取？均不得援引上開函稿作為免
    責依據，始為一致；詎原審割裂解讀上開函稿，一方面認為
    誤信上開函稿不能免除採取土石之過失責任，一方面卻未認
    定上訴人等誤信上開函稿將砂石外運具有過失，此顯有判決
    理由矛盾之違法。況如上訴人等誤信上開函稿所載，可將系
    爭砂石外運者，則上訴人等因誤信上開函稿而採取砂石，豈
    會有過失？益證原判決確具理由矛盾之違法等語。請求將原
    判決廢棄改判。
五、本院按：(一)按「河川區域內」採取或堆置土石行為應經許可
    ；違反第78條之1第3款規定，未經許可採取或堆置土石者，
    處新臺幣100萬元以上500萬元以下罰鍰，水利法第78條之1
    第3款、第92條之2第7款固分別訂有明文。本件上訴人等未
    經申請許可，於92年3月6日在南投縣水里鄉○○○段濁水溪
    之河川區域內採取土石等情，乃原審本於職權調查審認之事
    實，且為上訴人等所不爭執。上訴人等於原審雖主張渠等確
    實不是明知未經許可而在本件查獲地點採取土石，反而是基
    於採取土石業經事先許可之合理信賴所致，故無違反水利法
    第78條之1第3款之情事云云。惟原審以上訴人甲○○僱請上
    訴人乙○○、丙○○前往本件被查獲地點採取及載運土石，
    則上訴人甲○○乃僱用上訴人乙○○、丙○○施行採取土石
    者、上訴人乙○○駕駛挖土機採取、上訴人丙○○駕駛砂石
    車載運，均分別為採取土石之行為人，各自應負有義務查明
    採取土石地點是否在經核准之工程範圍內及採取土石是否經
    核准。而上開採取土石之行為雖經檢察官為不起訴處分，惟
    不起訴之理由無非以上訴人等三人採取土石係基於信賴訴外
    人石正三所交付之水里鄉公所工程契約書（稿）及圖示影本
    所致，而上訴人乙○○、丙○○亦同樣係因甲○○出示上開
    工程契約及圖示始前往施工，乃認定無竊盜不法所有意圖，
    而為不起訴之處分。但縱上訴人等三人因相信上開變造之工
    程契約圖說，無法確實證明上訴人等有故意違反未經許可採
    取土石行法上義務之行為。然上開經變造之工程契約圖說內
    僅係附註第4點「砂土物禁止運出，應留於土溝旁」遭塗銷
    而已，此比對偵查卷第37、38頁自明，但經變造之工程契約
    圖說內附註遭塗銷，僅會使人誤認砂土物可運出，與本件上
    訴人應查明採取土石是否經核准之注意義務無關，是以上開
    變造之工程契約圖說並不足以證明上訴人等無過失，上訴人
    等以此主張無過失云云，亦非可採。而維持被上訴人認上訴
    人等違反水利法第78條之1第3款規定，依同法第92條之2第7
    款規定，分別處上訴人等罰鍰各100萬元之處分及訴願決定
    。均已在理由欄詳敘其證據之取捨、論斷之依據，其認定事
    實未違反論理法則或經驗法則，經核於法並無違誤。(二)本件
    原判決認「上訴人等疏於注意，未查明採取土石地點是否在
    經核准之工程範圍內及採取土石是否經核准，即輕率相信與
    查明義務無關之訴外人石正三所交付之水里鄉公所工程契約
    書（稿）及圖示影本，即在河川區採取土石，自有過失」，
    另載明「經變造之工程契約圖說內僅係附註第4點『砂土物
    禁止運出，應留於土溝旁』遭塗銷而已，此比對偵查卷第37
    、38頁自明，但經變造之工程契約圖說內附註遭塗銷，僅會
    使人誤認砂土物可運出，與本件上訴人等應查明採取土石是
    否經核准之注意義務無關，是以上開變造之工程契約圖說並
    不足以證明上訴人等無過失。」旨在說明無論上開工程合約
    書是否經變造，上訴人等逕依合約書及圖示影本，而未詳予
    查明採取土石是否經申請許可，即逕行在南投縣水里鄉○○
    ○段濁水溪之河川區域內採取土石均有過失。上訴意旨指摘
    原審割裂解讀上開函稿，一方面認為誤信上開函稿不能免除
    採取土石之過失責任，一方面卻未認定上訴人等誤信上開函
    稿將砂石外運具有過失，顯有判決理由矛盾之違法云云。自
    係誤解原判決之文義所致，應不足採。(三)綜上所述，原判決
    並無不適用法規或適用不當之違法；亦難謂有判決不備理由
    或理由矛盾之違法，上訴意旨，徒執前詞，任意指摘原判決
    違誤，求予廢棄，為無理由，應予駁回。
據上論結，本件上訴為無理由，爰依行政訴訟法第255條第1項、
第98條第3項前段、第104條，民事訴訟法第85條第1項前段，判
決如主文。
中　　華　　民　　國　　96　　年　　4　　 月　　30　　日
                  第五庭審判長法  官　林　茂　權
                              法  官  鄭　小  康
                              法  官  鄭　忠　仁
                              法  官　黃　本　仁
                              法  官　吳　東　都
以  上  正  本  證  明  與  原  本  無  異
中　　華　　民　　國　　96　　年　　4　　 月　　30　　日
　　　　　　　　　　　　　　　書記官　王　福　瀛
